臺灣高等法院刑事裁定
111年度毒抗字第957號
抗  告  人
即  被  告  龔上堯



上列抗告人即被告因聲請觀察勒戒案件，不服中華民國111年9月
26日臺灣桃園地方法院111年度毒聲字第1282號裁定（聲請案號
：臺灣桃園地方檢察署111年度毒偵字第2472號），提起抗告，
本院裁定如下： 
    主  文
抗告駁回。
    理  由
一、原裁定意旨略以：抗告人即被告龔上堯基於施用第一級、第
    二級毒品之犯意，於民國110年12月27日某時，在桃園市八
    德區中華路之上開居所內，施用第二級毒品甲基安非他命1
    次。復於110年12月28日至29日間某時，在上開居所內，施
    用第一級毒品海洛因1次，經警持台灣高雄地方檢察署檢察
    官強制到場（強制採驗尿液）許可書，強制抗告人到場，其
    尿液經送檢驗後，檢出甲基安非他命、嗎啡陽性反應，抗告
    人施用第一級、第二級毒品之犯行堪予認定。又抗告人未曾
    因施用毒品案件經觀察、勒戒或強制戒治，爰依檢察官之聲
    請，裁定抗告人令入勒戒處所觀察、勒戒，其期間不得逾2
    月等語。
二、抗告意旨略以：抗告人所犯輕微，確無毒癮，且已深自悔悟
    ，實無令入勒戒處所之必要，請更為影響其人身自由程度較
    低之緩起訴處分。另抗告人之家屬患有僵直性脊椎炎，日常
    生活需靠抗告人照顧，抗告人如去勒戒，家屬無人照顧，恐
    危及生命安全云云。
三、按犯毒品危害防制條例第10條之罪者，檢察官應聲請法院裁
    定，令被告入勒戒處所觀察、勒戒，其期間不得逾2月；第2
    0條第1項及第23條第2項之程序，於檢察官先依刑事訴訟法
    第253條之1第1項、第253條之2第1項第4款至第6款或第8款
    規定，為附條件之緩起訴處分時，不適用之，毒品危害防制
    條例第20條第1項、修正後之第24條第1項分別定有明文。又
    行政院依毒品危害防制條例第24條第3項授權訂定之「毒品
    戒癮治療實施辦法及完成治療認定標準」第2條，規定戒癮
    治療之實施對象，為施用第一級及第二級毒品者；被告有下
    列情事之一時，不適合為附命完成戒癮治療之緩起訴處分。
    但無礙其完成戒癮治療之期程者，不在此限：一、緩起訴處
    分前，因故意犯他罪，經檢察官提起公訴或判決有罪確定。
    二、緩起訴處分前，另案撤銷假釋，等待入監服刑。三、緩
    起訴處分前，另案羈押或執行有期徒刑。上開戒癮治療實施
    辦法即可作為裁量判斷之輔佐標準。是立法者既賦予檢察官
    選擇上述雙軌制度之權限，則檢察官之職權行使，法院原則
    上應予尊重。另毒品危害防制條例所規定之觀察、勒戒處分
    ，其立法意旨在幫助施用毒品者戒除毒癮，該處分之性質非
    為懲戒行為人，而係為消滅行為人再次施用毒品之危險性，
    目的在戒除行為人施用毒品之身癮及心癮措施；觀察、勒戒
    係導入一療程觀念，針對行為人將來之危險所為預防、矯治
    措施之保安處分，以達教化與治療之目的，可謂刑罰之補充
    制度，從而毒品危害防制條例本身所規定之觀察、勒戒及強
    制戒治等保安處分，雖兼具自由刑之性質，卻有刑罰不可替
    代之教化治療作用，且觀察、勒戒既屬用以矯治、預防行為
    人反社會性格，而具社會保安功能之保安處分，當無因行為
    人之個人或家庭因素而免予執行之理，是毒品危害防制條例
    規定之觀察、勒戒處分係屬強行規定，倘有施用毒品之行為
    ，除檢察官審酌個案情形，依同條例第24條第1項為附命完
    成戒癮治療之緩起訴處分，可排除適用外，凡經檢察官聲請
    ，法院原則上應予尊重，僅得依法裁定令入勒戒處所觀察、
    勒戒，以查其是否仍有施用毒品傾向，並據以斷定幫助行為
    人徹底戒毒之方法，法院尚無自由斟酌以其他方式替代之權
    ，且戒癮治療係基於防制毒品危害之刑事政策，及毒品危害
    防制條例第24條鑑於對若干施用毒品者，若僅施以徒刑不足
    以斷絕毒癮之規範本旨，使檢察機關與衛生主管機關合作，
    由檢察官審酌個案情形，援引毒品危害防制條例第24條，改
    以緩起訴處分方式轉介毒品施用者前往醫療院所治療，惟是
    否給予被告為附命完成戒癮之緩起訴處分，屬檢察官依法行
    使之裁量職權。
四、經查：
　㈠抗告人即被告龔上堯於111年12月30日23時45分許，為警採得
    之尿液檢體（編號：Z000000000000號），經送台灣檢驗科
    技股份有限公司遞以酵素免疫分析法（EIA）初步檢驗及以
    氣相層析質譜儀法（GC/MS）確認檢驗結果，呈甲基安非他
    命、嗎啡陽性反應，有該公司111年2月18日出具之濫用藥物
    檢驗報告（尿液檢體編號：Z000000000000）、台灣高雄地方
    檢察署檢察官110年警聲強字第160號強制到場（強制採驗尿
    液）許可書、應受尿液採驗人尿液檢驗採集送驗紀錄表可查
    ，是可認抗告人確有施用第一級、第二級毒品之犯行。又抗
    告人未曾因施用毒品案件，經觀察、勒戒或強制戒治，有本
    院被告前案紀錄表可參，原審依毒品危害防制條例第20條第
    1項及觀察勒戒處分執行條例第3條第1項之規定，裁定抗告
    人令入勒戒處所觀察、勒戒，期間不得逾2月，於法尚無不
    合。
　㈡抗告意旨固以前揭情詞指摘原審裁定不當云云，惟查：
　⒈抗告人前因施用毒品案件，經台灣桃園地方檢察署檢察官以1
    10年度毒偵字第1788號為緩起訴處分確定，緩起訴期間為1
    年6月，自110年10月25日至112年4月24日止，並命抗告人至
    指定之治療機構接受戒癮治療，然抗告人於緩起訴期間內復
    為本件施用毒品犯行，檢察官因認抗告人未能履行緩起訴條
    件，經斟酌其不適合再為附命完成戒癮治療之緩起訴處分之
    情況後，為達戒癮治療之目的，聲請法院裁定觀察、勒戒，
    於法無違。抗告意旨主張應採行影響抗告人人身自由程度較
    低之緩起訴處分，並非可採。
　⒉按毒品危害防制條例第24條第1項採行「觀察、勒戒」與「緩
    起訴之戒癮治療」並行之雙軌模式，並無「緩起訴之戒癮治
    療」應優先於「觀察、勒戒」的強制規定，檢察官得依職權
    斟酌個案具體情節，裁量採行「緩起訴之戒癮治療」或「聲
    請法院裁准觀察、勒戒」。檢察官本得依照個案實際情形，
    依法裁量決定採行何者為宜，是緩起訴之戒癮治療，應屬法
    律賦予檢察官偵查裁量結果之作為，即是否給予被告為附命
    完成戒癮治療之緩起訴處分，屬刑事訴訟法第253條之1第1
    項及第253條之2第1項第6款特別賦予檢察官之職權，法院原
    則上亦應尊重檢察官就應採行附命完成戒癮治療之緩起訴處
    分，或向法院聲請裁定觀察、勒戒之處遇措施，所為之職權
    行使，僅就檢察官之判斷有違背法令、事實認定有誤或其他
    裁量重大明顯瑕疵等事項，予以有限之低密度審查（本院10
    7年法律座談會第22號審查意見及106年法律座談會第37號審
    查意見參照）。查抗告人前未曾受觀察、勒戒或強制戒治之
    執行，有本院被告前案紀錄表可查，依上開規定及說明，檢
    察官本得依職權斟酌個案具體情節，裁量採行「緩起訴之戒
    癮治療」或「聲請法院裁准觀察、勒戒」。惟抗告人本件施
    用毒品犯行，係於前案附命完成戒癮治療之緩起訴處分期間
    內，且因抗告人違背緩起訴處分附命完成戒癮治療之應遵守
    事項或履行事項，原緩起訴處分經台灣桃園地方檢察署檢察
    官以111年度撤緩字第318號撤銷確定，衡情確有不適合再為
    附命完成戒癮治療之緩起訴處分之情況。則檢察官既係於斟
    酌抗告人情形及事證後，為達戒癮治療之目的，聲請法院裁
    定觀察、勒戒，而不為抗告人緩起訴處分及到指定醫療醫院
    為替代療法之諭知，依法有據，並屬檢察官適法職權之行使
    ，法院原則上應予尊重，尚無自由斟酌以其他方式替代之權
    。抗告意旨主張改判戒癮治療云云，無從憑採。至抗告意旨
    另主張抗告人已深自悔悟，且家中照護需求等情，縱然非虛
    ，亦與其施用毒品犯行無涉，不得解免抗告人依法應受之觀
    察、勒戒處分。
五、綜上所述，原審法院依檢察官之聲請，裁定抗告人令入勒戒
    處所觀察、勒戒，其期間不得逾2月，經核於法有據。抗告
    意旨徒以前詞指摘原裁定不當，為無理由，應予駁回。
六、應依刑事訴訟法第412條，裁定如主文。 　 　　
中　　華　　民　　國　　111 　年　　10　　月　　31　　日
　　　　　　　　　刑事第八庭  審判長法　官  陳世宗
  　　　　　　　　　　　　　　　　  法　官  呂寧莉
　　　　　　　　　　　　　　　　　  法　官  林呈樵
以上正本證明與原本無異。
不得再抗告。
                                    書記官  謝雪紅
中　　華　　民　　國　　111 　年　　10　　月　　31　　日